【裁判字號】    99,台上,2042
【裁判日期】    990408
【裁判案由】    業務過失致人於死
【裁判全文】
最高法院刑事判決            九十九年度台上字第二０四二號
上  訴  人  甲○○
上列上訴人因業務過失致人於死案件，不服台灣高等法院高雄分
院中華民國九十七年四月十日第二審更審判決（九十六年度上更
(一)字第四四０號，起訴案號：台灣高雄地方法院檢察署九十四年
度調偵字第七０四號），提起上訴，本院判決如下：
    主  文
上訴駁回。
    理  由
按刑事訴訟法第三百七十七條規定，上訴於第三審法院，非以判
決違背法令為理由，不得為之。是提起第三審上訴，應以原判決
違背法令為理由，係屬法定要件。如果上訴理由書狀並未依據卷
內訴訟資料，具體指摘原判決不適用何種法則或如何適用不當，
或所指摘原判決違法情事，顯與法律規定得為第三審上訴理由之
違法情形，不相適合時，均應認其上訴為違背法律上之程式，予
以駁回。本件原審經審理結果，認為上訴人甲○○有如原判決事
實欄所載從事業務之人，因業務上之過失致人於死之犯行明確。
已詳其調查、取捨證據之結果及憑以認定犯罪事實之心證理由
。因而撤銷第一審關於上訴人部分不當之判決，改判仍論上訴人
業務過失致人於死罪，處有期徒刑四月，並依修正前刑法第四十
一條第一項規定諭知如易科罰金以銀元三百元即新台幣九百元折
算一日，且依中華民國九十六年罪犯減刑條例規定減為有期徒刑
二月，如易科罰金以銀元三百元即新台幣九百元折算一日。從形
式上觀察，原判決尚無理由不備、未記載事實或違反證據法則之
違法，且無其他足以影響判決結果之違法情形存在。上訴人上訴
意旨略稱：(一)、被害人劉○○（男，民國八十七年生，姓名及年
籍資料詳卷）溺斃在上訴人擔任負責人之翠谷育樂股份有限公司
（下稱翠谷育樂公司）所經營之游泳池內，其應負責之行為人應
僅限於游泳池管理員鄂信旗，不能無限擴伸到公司之負責人，惟
原審認定上訴人亦係從事業務之人，一併為刑之宣告，顯將民法
第一百八十八條僱傭之連帶賠償責任法理誤用在刑法第十四條行
為人之刑罰客體內，有判決理由不備之違法。(二)、上訴人只是翠
谷育樂公司被選任之董事長，對外代表公司，對內有各單位各司
其職，而游泳池部分屬業務經理邱伶珠所負責，業據邱伶珠在第
一審及原審陳明在卷，復經安全救生員徐榮坤於第一審九十五年
五月四日審理中證述明確，但原審未加採納，亦未於判決理由內
說明何以不採納之理由，難謂無理由不備之違法。(三)、被害人因
找不到所住之房間，也找不到其先上岸之母親，一時慌張，又想
回到游泳池要找其父親及胞兄，故在事發當晚九時三分許，由大
廳匆忙奔向游泳池，倉皇中失足掉落大人池內嗆水，迨至九時十
五分，鄂信旗自游泳池將之抱起時，已經過五分鐘黃金搶救時間
，儘管鄂信旗迅速把被害人平放池畔，緊急做 CPR二次，在圍觀
之護士馬上接手從事 CPR之急救，但也回天乏術等事實，可認被
害人之死亡與有無救生員在場顯無相當因果關係，惟上述事實未
見原審於事實欄記戴，而有事實未記載之違法。(四)、鑑定人即法
醫師劉景勳已於原審明確結證被害人溺水窒息已超過黃金搶救時
間五分鐘，復提供附卷之檢體監控及送驗紀錄表內記載「死者溺
斃於游泳池中」，可證被害人已溺斃於游泳池中至明，從事 CPR
時縱有脈博情事也是假象，此為吾人之經驗，惟原審竟採信鑑定
人論述一般急救 CPR之過程，而忽略被害人之溺水客觀情事，認
被害人之死亡與 CPR有因果關係，其所為判斷，顯然違反經驗法
則與論理法則等語。
惟查：證據之取捨、證據證明力之判斷，以及事實有無之認定，
屬事實審法院之職權，苟其取捨判斷與認定，並不違背論理法則
及經驗法則，即不容任意指為違法，而執為適法之第三審上訴理
由。原判決已在理由中詳加說明、指駁：(1)上訴人係翠谷育樂公
司負責人，而翠谷育樂公司經營有大衛營渡假山莊，且大衛營渡
假山莊附設有游泳池供人游泳，上訴人即應依相關法令於大衛營
渡假山莊游泳池營業時間內，在適當地點設置專任救生員，此等
人員之僱用本應為公司負責人即上訴人之業務範圍，再佐以卷附
翠谷育樂公司九十一年十二月三十一日收文編號91-198之公文簽
辦單關於臨時工鄂信旗之僱用與否及工作內容仍需簽請上訴人批
示同意之內容，以及邱伶珠於原審法院更(一)審（下稱更(一)審）結
證稱其與上訴人均知鄂信旗無救生員執照，有建議上訴人聘請有
執照之救生員二、三次以上，但因經費及聘請有執照之救生員均
有問題而未果等語，而認定上訴人係大衛營渡假山莊附設游泳池
之實際管理人。而上訴人所辯大衛營渡假山莊附設游泳池之實際
管理人應為業務經理邱伶珠云云，不足採信。(2)據徐榮坤於第一
審及邱伶珠於第一審、更(一)審結證之證詞，認定大衛營渡假山莊
附設之游泳池僅設置專任救生員徐榮坤一人，而於假日期間專任
救生員徐榮坤僅上半日班，徐榮坤休假期間即無專任救生員之事
實。(3)依乙○○、鄂信旗於偵查中結證之證詞，及卷附之錄影翻
拍照片、台灣高雄地方法院檢察署檢察官督同法醫師相驗之相驗
筆錄、驗斷書、相驗屍體證明書、法務部法醫研究所（94）醫鑑
字第0940號鑑定書等證據，認定被害人係於游泳池開放時間溺水
，及被害人於何時失蹤，何時發現被害人溺水於游泳池，以及施
救之過程。(4)援引乙○○於偵查中結證稱被害人自水中被救起時
，仍有脈博等語，核與鄂信旗於偵查中陳述相符，又依憑負責解
剖、鑑定之法醫師劉景勳於更(一)審結證其解剖時所見被害人被急
救時醫療行為之兩處針孔判斷被害人當時之生命跡象，其中一個
針孔是在被害人之右肘前窩，有一點點瘀血，推斷可能是送到醫
院之前在救護車上所施打，另一個針孔是在被害人之右腳掌背，
可能是在醫院急救時所施打，沒有出現瘀血的痕跡，表示到醫院
時被害人就已經完全死亡，由這兩段時間的差距判斷，可推斷被
害人由游泳池撈上來時血液循環還沒有完全停止，而呈現「死亡
週邊的傷」，即可能快要死或剛死亡，到醫院已經沒有出血了，
就是所有血液循環、肌肉彈性都已經完全停止，可確定已經死亡
等語，而認定被害人自水中被救起時，苟大衛營渡假山莊游泳池
設置有專任救生員，就可即時依照急救標準程序施以急救，被害
人就有可能不會發生死亡之結果。從而，上訴人明知大衛營渡假
山莊附設游泳池僅設置專任救生員徐榮坤一人，而於徐榮坤休假
時間即無專任救生員，上訴人竟未另行僱用專任救生員與徐榮坤
輪替，任令徐榮坤休假時間無專任救生員之情況存在，上訴人有
業務過失至明，且大衛營渡假山莊游泳池因事發時無專業救生員
致未能依急救標準程序急救，與被害人溺水窒息死亡間應有因果
關係，故上訴人所辯並無因果關係等語，不足採取等由。所為論
斷，均有卷存證據資料可資覆按。上訴意旨雖指摘原判決違法，
然上訴人既屬從事業務之人，且有前述之業務過失行為，其自身
即為刑罰之客體，上訴意旨(一)所指原判決有將民法僱傭之連帶賠
償責任法理誤用云云，顯係誤會。又對於法醫師劉景勳之鑑定證
詞，上訴人及其選任辯護人於更(一)審審判期日當庭均表示「沒有
意見」，有該審判筆錄可稽。而由法醫師劉景勳所為之鑑定證詞
，再佐以乙○○及鄂信旗於偵查中所證被害人自水中被救起時，
仍有脈博等語，堪認被害人從游泳池被救起時，尚未死亡。是法
醫師劉景勳於更(一)審審理中庭呈「法務部法醫研究所檢體監管及
送驗紀錄表」案情概述欄其所記載「死者溺斃於游泳池中」等語
，因與上開事證不符，仍難為有利於上訴人之認定。至於其他上
訴意旨，均係就原審依憑證據所為採證認事職權之合法行使，以
及原判決已論列說明之事項，依憑己見任意指為違法，並重為事
實之爭執，否認犯罪，自非合法之上訴理由。衡以前開說明，其
上訴為違背法律上之程式，應予駁回。
據上論結，應依刑事訴訟法第三百九十五條前段，判決如主文。
中    華    民    國  九十九  年    四    月    八    日
                      最高法院刑事第十三庭
                          審判長法官  賴  忠  星
                                法官  呂  丹  玉
                                法官  吳      燦
                                法官  蔡  名  曜
                                法官  葉  麗  霞
本件正本證明與原本無異
                                      書  記  官
中    華    民    國  九十九  年    四    月   十二   日
                                                     m

司法院資訊處製作；財團法人民間司法改革基金會備份。
